臺灣高等法院民事判決
110年度上字第78號
上訴人即  
被上訴人    王順河
訴訟代理人  許世賢律師
參 加 人    李偉琪
被上訴人    陽信商業銀行股份有限公司

法定代理人  陳勝宏
訴訟代理人  張嘉珊
            黃正煌
上  訴  人  陳致達

上列當事人間分配表異議之訴事件，上訴人對於中華民國109年1
1月13日臺灣臺北地方法院108年度訴字第3085號第一審判決提起
上訴，本院於110年11月23日言詞辯論終結，判決如下：
    主      文
上訴人王順河及上訴人陳致達之上訴均駁回。
第二審訴訟費用由上訴人王順河及上訴人陳致達各自負擔。
    事實及理由
壹、程序部分
    上訴人陳致達經合法通知未於言詞辯論期日到場，核無民事
    訴訟法第386條所列各款情形，爰依上訴人即被上訴人（下
    稱上訴人）王順河之聲請，由其一造辯論而為判決。
貳、實體部分
一、上訴人王順河主張：
(一)參加人李偉琪於民國107年7月17日將其名下所有如附表所示
    之土地及建物（下稱系爭房地）信託登記予伊，因被上訴人
    陽信商業銀行股份有限公司（下稱陽信銀行）持原法院107
    年度司拍字第227號拍賣抵押物裁定為執行名義，向原法院
    民事執行處（下稱執行法院）聲請以107年度司執字第75712
    號拍賣抵押物強制執行事件拍賣系爭房地（下稱系爭執行事
    件），於108年4月23日拍定。執行法院先於同年7月2日製作
    分配表，定於同年月30日實行分配，伊於同年月15日具狀對
    被上訴人陽信銀行所得分配之金額聲明異議。執行法院取消
    原分配期日，另於同年8月6日製作分配表（下稱系爭分配表
    ），並增列第二順位抵押權人即上訴人陳致達，定於同年9
    月17日實行分配。另參加人之子即訴外人王盛民以系爭房地
    設定抵押權向伊借款，故伊亦為系爭房地之第二順位抵押權
    人。被上訴人陽信銀行、上訴人陳致達之下列債權不得列於
    系爭分配表受分配：
　⒈被上訴人陽信銀行部分：
　　最高限額抵押權應限縮於一定之基礎關係，參加人與被上訴
    人陽信銀行約定設定第一順位最高限額抵押權，係為擔保參
    加人向被上訴人陽信銀行借貸之房屋貸款，該抵押權之擔保
    範圍僅限於該房屋貸款債權，不及於被上訴人陽信銀行對參
    加人之信用卡及保證等其他債權，故系爭分配表中所列次序
    7被上訴人陽信銀行之⑴債權原本新臺幣（下同）7萬8,748元
    （按依系爭分配表附註2後段記載）及利息9,536元、違約金
    1,200元，⑵利息9,880元及違約金1,145元，⑶債權原本79萬4
    ,370元及利息3萬8,043元、違約金5,076元非屬該抵押權擔
    保之範圍，不得列為優先分配。上開⑶債權原本79萬4,370元
    及利息3萬8,043元、違約金5,076元，為訴外人黃曉曼債欠
    被上訴人陽信銀行之汽車貸款債務，而參加人僅係黃曉曼之
    一般保證人，於被上訴人陽信銀行對黃曉曼之財產強制執行
    無效果時，始由參加人為給付，而黃曉曼名下尚有財產，被
    上訴人陽信銀行不得對參加人之財產為強制執行，爰依民法
    第745條規定代位參加人行使先訴抗辯權，上開⑶債權原本等
    應予剔除。
　⒉上訴人陳致達部分：　　
　　上訴人陳致達固登記有系爭房地第二順位最高限額抵押權2
    分之1權利，惟系爭房地於107年8月3日被查封，且系爭房地
    之第二順位最高限額抵押權早於107年5月19日已確定，上訴
    人陳致達係於108年4月19日登記受讓該抵押權2分之1；依民
    法第870條規定「普通抵押權不得由債權分離而為讓與」，
    故上訴人陳致達受讓上開抵押權應屬無效。雖上訴人陳致達
    提出參加人108年1月10日簽發之本票，惟此並非該抵押權擔
    保之原債權(按原債務人為王盛民)，可見上訴人陳致達應為
    普通債權人而無優先受償之權利；系爭分配表次序9第二順
    位抵押權人即上訴人陳致達受分配之160萬4,297元應予剔除
    ，不得優先受分配。
(二)爰依強制執行法第39條第1項、第41條第1項前段規定，求為
    ：系爭執行事件之系爭分配表，次序6之執行費1萬2,834元
    應予剔除，不得優先受分配；次序7之第一順位抵押權人即
    被上訴人陽信銀行受分配之⑴債權原本7萬8,748元及利息9,5
    36元、違約金1,200元，⑵利息9,880元及違約金1,145元，⑶
    債權原本79萬4,370元及利息3萬8,043元、違約金5,076，均
    應剔除，不得優先受分配；次序9之第二順之抵押權人即上
    訴人陳致達受分配之160萬4,297元，應予剔除，不得優先受
    分配之判決。原審判決系爭執行事件之系爭分配表關於債權
    次序6所列上訴人陳致達之執行費1萬2,834元及次序9所列上
    訴人陳致達之第二順之抵押權債權原本359萬元、違約金債
    權6萬3,000元及所受分配之160萬4,297元，均應剔除為0，
    不得列入分配；並駁回上訴人王順河其餘之請求（上訴人王
    順河就其敗訴部分，提起一部上訴；上訴人陳致達就其敗訴
    部分，提起上訴）。上訴聲明：㈠原判決關於駁回上訴人王
    順河後開之訴部分廢棄。㈡上開廢棄部分，系爭執行事件之
    系爭分配表，次序7之第一順位抵押權人即被上訴人陽信銀
    行所受分配之債權原本79萬4,370元及利息3萬8,043元、違
    約金5,076元，均應剔除為零，不得列入分配（未上訴部分
    ，不予贅述）。答辯聲明：對造上訴人陳致達之上訴駁回。
二、被上訴人陽信銀行則以：伊就系爭房地設定第一順位最高限
    額抵押權契約書已明定係擔保債務人即參加人對伊現在及將
    來在本抵押權設定契約書額內所負之債務，包括借款、信用
    卡、票據、墊款、透支、保證；系爭分配表次序7所列⑴債權
    原本7萬8,748元及利息9,536元、違約金1,200元，⑵利息9,8
    80元及違約金1,145元，⑶債權原本79萬4,370元及利息3萬8,
    043元、違約金5,076元，係伊對參加人之信用卡及保證等債
    權，均屬該第一順位最高限額抵押權所擔保之債權範圍，不
    應剔除。另伊曾對黃曉曼名下門牌號碼臺北市○○區○○路000
    號0樓房地，聲請執行法院以108年度司執字第50545號事件
    為強制執行，並委由台灣金融資產服務股份有限公司（下稱
    台灣金融資服公司）拍賣，已於109年2月5日以5,845萬元拍
    定，因該房地已設定第一及第二順位最高限額總計7,900萬
    元之抵押權，復有多數債權人併案參與分配，伊並未能受償
    ；上訴人王順河代位參加人行使先訴抗辯權，為無理由等語
    ，資為抗辯。答辯聲明：上訴人王順河之上訴駁回。
三、上訴人陳致達則以：伊係出資350萬元而自訴外人謝裕偉受
    讓抵押權，據悉係參加人需款孔急向謝裕偉借款，故伊為合
    法之第二順位之抵押權人，可受分配。參加人借錢都是透過
    訴外人羅培碩，伊未曾與參加人接觸云云，資為抗辯。上訴
    聲明：㈠原判決不利於上訴人陳致達部分廢棄。㈡上開廢棄部
    分，對造上訴人王順河在第一審之訴駁回。　　
四、兩造不爭執事項：
(一)參加人於103年10月27日與被上訴人陽信銀行訂定第一順位
    最高限額抵押權設定契約書，提供系爭房地為債務人即參加
    人對被上訴人陽信銀行所負債務之擔保，同年月28日設定登
    記最高限額抵押權金額1,380萬元予被上訴人陽信銀行。
(二)參加人對被上訴人陽信銀行所負之保證債務，係因訴外人盛
    曼國際投資有限公司（下稱盛曼公司）、黃曉曼，分別於10
    3年6月6日、104年10月23日向被上訴人陽信銀行申請汽車貸
    款，並均以參加人為保證人；嗣盛曼公司對被上訴人陽信銀
    行有利息9,880元及違約金1,145元未清償，黃曉曼對被上訴
    人陽信銀行有本金79萬4,370元及利息38,043元、違約金5,0
    76元未依約還款。
(三)前開事實，有被上訴人陽信銀行提出之他項權利證明書、抵
    押權設定契約書、其他特約事項書面、盛曼公司及黃曉曼之
    帳務明細、土地及建物登記謄本等為證（見原審卷37-42、7
    5-113、367-369頁)，並經本院調取系爭執行事件卷宗，核
    閱無訛。
五、關於上訴人王順河主張系爭執行事件之系爭分配表，被上訴
    人陽信銀行受分配之債權原本79萬4,370元及利息3萬8,043
    元、違約金5,076元即參加人之保證債務，應予剔除部分：
    　　
(一)按稱最高限額抵押權者，謂債務人或第三人提供其不動產為
    擔保，就債權人對債務人一定範圍內之不特定債權，在最高
    限額內設定之抵押權；最高限額抵押權所擔保之債權，以由
    一定法律關係所生之債權或基於票據所生之權利為限，民法
    第881條之1第1項、第2項定有明文。
(二)經查參加人於103年10月27日與被上訴人陽信銀行訂定抵押
    權設定契約書，提供系爭房地為債務人即參加人對被上訴人
    陽信銀行所負債務之擔保，同年月28日設定登記最高限額抵
    押權金額1,380萬元予被上訴人陽信銀行，有土地及建物登
    記謄本、他項權利證明書、抵押權設定契約書、其他特約事
    項書面等可稽（見系爭執行事件卷一，原審卷37-42、367-3
    69頁)。參加人與被上訴人陽信銀行於抵押權設定契約書「
    擔保債權種類及範圍」欄已載明：「擔保債務人對抵押權人
    現在(包括過去所負現在尚未清償)及將來在本抵押權設定契
    約書約定最高限額內所負債務，包括借款、信用卡、票據、
    墊款、透支、保證」(見原審卷39頁)，於其他特約事項第1
    條第㈡項亦約定：「擔保物提供人為擔保債務人對抵押權人
    現在(包括過去所負現在尚未清償)及將來所負在本抵押權設
    定契約書約定最高限額内之債務，包括借款、信用卡、票據
    、墊款、透支、保證及其衍生之債務，含本金、利息、遲延
    利息、違約金、對債務人取得執行名義之費用、強制執行之
    費用、參與分配之費用、其他經雙方所約定之各項費用(包
    括但不限於抵押權人墊付擔保物之保險費用)與因債務不履
    行而發生之損害賠償。」(見原審卷41頁)。準此，參加人將
    系爭房地設定第一順位最高限額抵押權予被上訴人陽信銀行
    ，已約定將借款、信用卡、票據、墊款、透支、保證、損害
    賠償等一定法律關係所生之債權列為擔保範圍，並非僅概括
    約定債權人對債務人之一切債權，上開最高限額抵押權並無
    不合理之概括債務條款而為無效之情形，且保證債務亦在該
    最高限額抵押權擔保之債權範圍內。上訴人王順河主張被上
    訴人陽信銀行之第一順位最高限額抵押權僅在擔保參加人之
    房貸借款債權，不包括對參加人之保證債權云云，為不足取
    。
(三)次查訴外人盛曼公司、黃曉曼，分別於103年6月6日、104年
    10月23日向被上訴人陽信銀行申請汽車貸款，並均以參加人
    為保證人，嗣因盛曼公司對被上訴人陽信銀行尚有利息9,88
    0元及違約金1,145元未清償；黃曉曼對被上訴人陽信銀行尚
    有本金79萬4,370元及利息38,043元、違約金5,076元未依約
    還款，亦有被上訴人陽信銀行所提出盛曼公司及黃曉曼之借
    款契約書與帳務明細等可憑(見系爭執行事件卷一、原審卷7
    5-113頁)。上開保證債務既屬參加人對被上訴人陽信銀行所
    負債務，依前述參加人與被上訴人陽信銀行之抵押權設定契
    約書及及其他約定事項之記載，即為該最高限額抵押權之擔
    保效力所及。被上訴人陽信銀行將上開保證債權，納入該最
    高限額抵押權擔保範圍，聲請強制執行，經執行法院列入系
    爭分配表次序7之債權優先受償，應屬有據。
(四)雖上訴人王順河主張參加人僅係訴外人黃曉曼向被上訴人陽
    信銀行為汽車貸款借貸之一般保證人，依民法第745條規定
    ，參加人得拒絕清償，系爭分配表次序7所列債權原本79萬4
    ,370元及利息38,043元、違約金5,076元應予剔除云云。惟
    按保證人於債權人未就主債務人之財產強制執行而無效果前
    ，對於債權人得拒絕清償，雖為民法第745條所明定，然如
    主債務人之財產不足清償其債務，保證人即不得主張民法第
    745條之權利，民法第746條第3款亦有明文；從而主債務人
    財產不足清償其債務時，保證人即應代為清償，而不得行使
    先訴抗辯權。經查黃曉曼積欠被上訴人陽信銀行前述汽車貸
    款債務，被上訴人陽信銀行前已對黃曉曼名下門牌號碼臺北
    市○○區○○路000號0樓房地聲請併案執行，經執行法院以108
    年度司執字第112337號併入108年度司執字第50545號強制執
    行事件辦理，並委託台灣金融資服公司以108年度北金職八
    字第24號執行（見原審卷371-375頁），而於109年2月5日以
    5,845萬元拍定在案，然該房地已有總計7,900萬元之最高限
    額抵押權存在（見原審卷379-381頁建物登記謄本），且有
    多數債權人參與分配，被上訴人陽信銀行抗辯其未受有分配
    等情，有台灣金融資服公司109年5月4日108北金職八字第24
    號函及分配表可憑（見原審卷435-443頁）；又被上訴人陽
    信銀行抗辯其對黃曉曼之薪資執行無結果，亦有執行法院10
    9年6月11日108司執辰字第50545號函可參（見本院卷59頁）
    ；另被上訴人陽信銀行抗辯其已委外協尋車牌000-0000號車
    輛，迄未尋獲，無從聲請強制執行進行查封，亦無違常理。
    被上訴人陽信銀行抗辯黃曉曼無財產可供執行，堪以採信；
    從而上訴人王順河主張被上訴人陽信銀行不得請求參加人清
    償該保證債務，系爭分配表次序7所列債權原本79萬4,370元
    及利息38,043元、違約金5,076元，應予剔除云云，為不足
    取。
六、關於上訴人陳致達部分：
(一)按依民法第881條之12第1項第1款規定，最高限額抵押權所
    擔保之原債權，除本節另有規定外，因約定之原債權確定期
    日屆至而確定。
(二)經查上訴人陳致達固登記有系爭房地第二順位最高限額抵押
    權2分之1權利，惟該最高限額抵押權於107年5月19日即已確
    定，即上訴人陳致達於108年4月18日自前手謝裕偉受讓該最
    高限額抵押權2分之1權利，向地政機關申辦移轉登記時，即
    已檢附最高限額抵押債權確定證明書，載明：約定之債權確
    定日(107年5月10日)屆至，原債權額已告確定，經結算該抵
    押權所擔保之債權額至108年4月17日止，本金及利息總計1
    千萬元（見原審卷233-240頁）。次查該抵押權原始係由抵
    押權人兼債權人王順河、義務人李偉琪、債務人王盛民，於
    106年11月20日設定，約定擔保抵押權人借款等債權最高限
    額1千萬元，擔保債權確定日為107年5月19日，有抵押權設
    定契約書可稽（見原審卷319-322頁）；嗣由王順河於108年
    1月10日將該抵押權及債權全部讓與謝裕偉，附具債權確定
    證明書，載明原債權1千萬元已告確定（見本院卷108-111頁
    ）；再由謝裕偉於108年3月14日讓與2分之1權利予王順河，
    附具最高限額抵押權確定證明書，載明原債權已告確定，總
    計1千萬元（見原審卷245-250頁），均有抵押權設定契約書
    可參；嗣再由謝裕偉將其2分之1權利讓與上訴人陳致達。據
    上，上訴人陳致達所登記系爭房地第二順位最高限額抵押權
    2分之1權利，其債務人為王盛民；上訴人王順河否認上訴人
    陳致達有該抵押權所擔保之債權存在，即應由上訴人陳致達
    舉證證明其對債務人王盛民之債權存在，惟上訴人陳致達自
    始未出其對於債務人王盛民之債權證明，上訴人王順河請求
    將系爭分配表中上訴人陳致達所受分配之執行費及抵押債權
    予以剔除，應屬有據。
七、綜上所述，上訴人王順河依強制執行法第41條第1項前段規
    定提起分配表異議之訴，請求將系爭分配表次序6所列上訴
    人陳致達受分配之執行費1萬2,834元，及次序9所列上訴人
    陳致達之第二順位抵押權債權原本350萬元、違約金債權6萬
    3,000元，並所受分配金額160萬4,297元均予剔除，不得列
    入分配，為有理由，應予准許；逾上開範圍之請求，為無理
    由，不應准許。原審就上訴人王順河上開請求不應准許部分
    ，為其敗訴之判決，並無不合；上訴人王順河上訴意旨指摘
    原判決此部分不當，求予廢棄改判，為無理由；就上訴人王
    順河上開請求應准許部分，為如其請求之判決，並無不合；
    上訴人陳致達上訴意旨指摘原判決此部分不當，求予廢棄改
    判，為無理由。
八、本件事證已臻明確，兩造其餘之攻擊或防禦方法及未經援用
    之證據，經本院斟酌後，認為均不足以影響本判決之結果，
    無逐一詳予論駁之必要。併此敘明。
九、據上論結，本件上訴人王順河及上訴人陳致達之上訴均為無
    理由，依民事訴訟法第463條、第385條第1項前段、第449條
    第1項、第78條，判決如主文。
中　　華　　民　　國　　110 　年　　12　　月　　21　　日
                  民事第二十庭  
                      審判長法  官  周祖民
                            法  官  馬傲霜
                            法  官  鄭威莉
　　　　　　　　　
附表
編號 編號    地號 面積 (平方公尺) 權利範圍  縣市 鄉鎮市區 段 小段    1 台北市 ○○區 ○○段 0小段 00-0 146 10000之275 2 台北市 ○○區 ○○段 0小段 00-0 456 10000之275 

編號 建號 建物門牌 基地坐落 建築式樣主要建築材料及房屋層數 建物層次 面積： 平方公尺 附屬建物面積： 平方公尺 權利範圍 1 000 台北市○○區○○○路0段000巷00弄0號0樓之0 台北市○○區○○段0○段0000地號 主要建材： 鋼筋混凝土造 層數：四層 三層： 27.04 合計： 27.04 陽台： 3.58 花台： 0.89 1之1  備考 共有部分：○○段0小段000建號，815.43平方公尺，權利範圍：30分之1 ○○段0小段000建號，611.78平方公尺，權利範圍：10000分之273      

正本係照原本作成。
上訴人王順河不得上訴。
上訴人陳致達如不服本判決，應於收受送達後20日內向本院提出
上訴書狀，其未表明上訴理由者，應於提出上訴後20日內向本院
補提理由書狀（均須按他造當事人之人數附繕本）上訴時應提出
委任律師或具有律師資格之人之委任狀；委任有律師資格者，另
應附具律師資格證書及釋明委任人與受任人有民事訴訟法第466 
條之1第1項但書或第2項所定關係之釋明文書影本。如委任律師
提起上訴者，應一併繳納上訴審裁判費。
中　　華　　民　　國　　110 　年　　12　　月　　21　　日
　　　　　　　　　　　　　  書記官  楊璧華